【裁判字號】    99,訴,2325
【裁判日期】    991130
【裁判案由】    侵權行為損害賠償
【裁判全文】
臺灣臺北地方法院民事判決              99年度訴字第2325號
原      告  恩欣科技工程有限公司
兼
法定代理人  楊輝雄
共      同
訴訟代理人  王勇華
被      告  吳滄江
            劉淑卿
上列當事人間請求侵權行為損害賠償事件，本院於中華民國99年
11月10日言詞辯論終結，判決如下：
    主  文
原告之訴及假執行之聲請均駁回。
訴訟費用由原告負擔。
    事實及理由
壹、程序方面：
    被告劉淑卿未於言詞辯論期日到場，核無民事訴訟法第 386
    條所列各款情形，爰依原告聲請，由其一造辯論而為判決，
    合先敘明。
貳、實體方面：
一、原告主張：
  (一)被告吳滄江原係任職於原告恩欣科技工程有限公司（下稱恩
    欣公司）之副總經理，而原告楊輝雄係原告恩欣公司之負責
    人。訴外人泰商意泰營造股份有限公司臺灣分公司、長鴻營
    造股份有限公司（下分稱意泰公司及長鴻公司）因聯合承攬
    「交通部鐵路改建工程局臺北市南港區南港火車站地下化工
    程」（下稱系爭工程）所需，向原告恩欣公司為購買酚樹酯
    保溫板等材料之要約意思表示，並將長鴻公司所製作酚樹酯
    產品訂購契約書（下稱系爭訂購契約書）之電子檔案透過網
    際網路傳輸予被告吳滄江，原告恩欣公司、意泰公司及長鴻
    公司並於民國96年2月9日簽訂系爭訂購契約書。嗣被告吳滄
    江自原告恩欣公司離職後，由被告劉淑卿出具名義於96年10
    月29日設立天才科技工程有限公司（下稱天才公司），被告
    吳滄江則負責天才公司之實際業務經營。
  (二)詎被告吳滄江因天才公司所承包其他工程案所需之酚樹酯產
    品用量超過原先申請進口配額之數量，竟貪圖一時之便，與
    被告劉淑卿共同基於行使偽造私文書之犯意，推由被告吳滄
    江在96年11月2日至96年12月6日期間某日，於天才公司內，
    以電腦打字方式竄改系爭訂購契約書之電子檔，將案內關於
    訂約日期欄與立合約書人賣方欄所記載之「96年2月9日」、
    「恩欣科技工程有限公司」字樣，變更為「96年11月2 日」
    、「天才科技工程有限公司」，而足以表示意泰公司及長鴻
    公司因聯合承攬系爭工程，於96年11月2 日向天才公司購買
    酚樹酯保溫板等材料之契約電子檔案（下稱系爭電子檔），
    並將系爭電子檔交由訴外人惠祥報關行，且利用印表機將系
    爭電子檔列印為紙本後，以傳真方式向訴外人國貿局提出，
    以申請酚樹酯進口專案而為行使，足以生損害於原告恩欣公
    司與國貿局管制大陸地區進口業務之正確性。
  (三)基上，被告吳滄江及劉淑卿前開行為業使社會大眾對原告恩
    欣公司管理契約書等重要財務文件之能力產生質疑，影響對
    原告恩欣公司內部管控能力之評價，顯已使原告恩欣公司之
    商譽受有貶損之結果，並進而對原告楊輝雄管理公司之能力
    產生評價貶損。為此，爰依民法第184 條第1項前段、第185
    條、第195條第1項之規定提起本訴。
  (四)聲明：
  1.被告應連帶賠償原告恩欣公司新臺幣（下同）155 萬5704元
    【計算式：（因被告二人偽造文書之行為致原告恩欣公司97
    年度之營業收入較96年度減少56萬1761元＋原告恩欣公司為
    向客戶說明原委而於96年11月及12月往返台北高雄花費航空
    器費用3 萬5200元＋原告楊輝雄為處理被告二人偽造文書所
    生損害，96年11月及12月未能正常營運維持原告恩欣公司，
    因而受有2 個月之薪資損害18萬0891元）×2＝155萬5704元
    】，及自起訴狀繕本送達之翌日（98年7 月17日）起至清償
    日止，按週年利率百分之5計算之利息。
  2.被告應連帶賠償原告楊輝雄155 萬5704元，及自起訴狀繕本
    送達之翌日（98年7 月17日）起至清償日止，按週年利率百
    分之5計算之利息。
  3.願供擔保請准宣告假執行。
二、被告則分別辯以：
  (一)被告吳滄江之部分：
    被告吳滄江固因一時之便而變更系爭訂購契約書，並以系爭
    電子檔向國貿局承辦人員提出行使，然此一事實並未形諸公
    眾，一般社會大眾或原告恩欣公司之往來廠商、交易對象未
    知悉此事，自無從貶損原告恩欣公司之商譽或致他人對原告
    楊輝雄之管理能力產生質疑，原告恩欣公司及楊輝雄之商譽
    、名譽及管理能力即無因而受有損害，況原告並未舉證渠等
    受有何損害，其請求自不應准許。縱認被告吳滄江有侵害原
    告恩欣公司商譽及楊輝雄名譽之情事，則因原告恩欣公司為
    法人，以登報道歉即足以回復其商譽，而無精神慰撫金之問
    題。並聲明：
  1.原告之訴及假執行之聲請均駁回。
  2.如受不利益判決，願供擔保請准宣告免為假執行。
  (二)被告劉淑卿之部分：
    被告劉淑卿未於言詞辯論期日到場，亦未提書狀做何聲明或
    陳述。
三、兩造不爭執事項：
  (一)被告吳滄江原係原告恩欣公司之副總經理，於其任職原告恩
    欣公司期間，意泰公司及長鴻公司因聯合承攬系爭工程所需
    ，向原告恩欣公司為購買酚樹酯保溫板等材料之要約意思表
    示，且將長鴻公司所製作之系爭電子檔透過網際網路傳輸予
    被告吳滄江過目，原告恩欣公司、意泰公司及長鴻公司並於
    96 年2月9日簽訂系爭訂購契約書。
  (二)被告吳滄江自原告恩欣公司離職後，由被告劉淑卿於96年10
    月29日出具名義設立天才公司，惟天才公司之實際業務經營
    係由被告吳滄江負責。
  (三)被告吳滄江於96年11月2日至96年12月6日間某日，於天才公
    司內以電腦打字之方式竄改系爭電子檔，將關於訂約日期欄
    與立合約書人賣方欄所記載之「96年2月9日」、「恩欣科技
    工程有限公司」字樣，變更為「96年11月2 日」、「天才科
    技工程有限公司」，並將系爭電子檔交由惠祥報關行，且利
    用印表機將系爭電子檔列印為紙本後，以傳真方式向國貿局
    提出，以申請酚樹酯進口專案而為行使。
  (四)上述(一)至(三)等節，業經臺灣臺北地方法院檢察署檢察官以被
    告吳滄江、劉淑卿均涉犯刑法第216條、第210條之行使偽造
    私文書罪嫌，以97年度偵字第16091 號聲請簡易判決處刑，
    經本院以98年度簡字第2856號簡易判決，判處被告吳滄江有
    罪確定；被告劉淑卿部分雖經本院以98年度訴字第932 號判
    決無罪，惟經檢察官上訴，臺灣高等法院另以98年度上訴字
    第4327號判決撤銷改判被告劉淑卿有罪確定。
四、本件爭點：
  (一)原告恩欣公司之商譽權及原告楊輝雄之名譽權有無因被告二
    人偽造及行使偽造後之系爭訂購契約書而受侵害？
  (二)原告恩欣公司及楊輝雄主張被告二人應各連帶賠償渠等 155
    萬5704元，有無理由？其請求之數額是否適當？
五、得心證之理由：
  (一)按當事人主張有利於己之事實者，就其事實有舉證之責任，
    民事訴訟法第277 條前段定有明文。準此，原告既主張渠等
    因被告二人偽造並行使偽造之系爭訂購契約書，分別受有商
    譽權與名譽權之侵害，且因而致原告恩欣公司97年度之營業
    收入為之減少，且為向客戶解釋原委而額外支出交通費用，
    原告楊輝雄更因此有2 個月時間未可正常營運原告恩欣公司
    ，原告即應就其主張上情負舉證之責至明。
  (二)查被告吳滄江原係原告恩欣公司之副總經理，於其任職原告
    恩欣公司期間，意泰公司及長鴻公司因聯合承攬系爭工程所
    需，向原告恩欣公司為購買酚樹酯保溫板等材料之要約意思
    表示，且將長鴻公司所製作之系爭電子檔透過網際網路傳輸
    予被告吳滄江過目，原告恩欣公司、意泰公司及長鴻公司並
    於96年2月9日簽訂系爭訂購契約書；嗣被告吳滄江自原告恩
    欣公司離職，在被告劉淑卿96年10月29日出具名義設立之天
    才公司實際經營負責業務，被告吳滄江遂於96年11月2 日至
    96年12月6 日間某日，於天才公司內以電腦打字之方式竄改
    系爭電子檔，將關於訂約日期欄與立合約書人賣方欄所記載
    之「96年2月9日」、「恩欣科技工程有限公司」字樣，變更
    為「96年11月2 日」、「天才科技工程有限公司」，並將系
    爭電子檔交由惠祥報關行，且利用印表機將系爭電子檔列印
    為紙本後，以傳真方式向國貿局提出，以申請酚樹酯進口專
    案而為行使，而被告二人前開行為均分別經本院以98年度簡
    字第2856號簡易判決、臺灣高等法院以98年度上訴字第4327
    號判決認犯行使偽造私文書罪有罪確定等情固為兩造所不爭
    執，然查：
  1.原告雖就其商譽權與名譽權因被告二人前開行使偽造私文書
    之行為受有損害乙情主張「有些是無形損失，導致後續相關
    類似標案無法去投標，沒有辦法提出書面證據，因為就算公
    司可以去投標，也未必可以得標」等語（見本院卷第116 頁
    反面），惟查：
  (1)依政府採購法第101 條第1項第4款規定「機關辦理採購，發
    現廠商有下列情形之一，應將其事實及理由通知廠商，並附
    記如未提出異議者，將刊登政府採購公報：四偽造、變造投
    標、契約或履約相關文件者」、同法第102 條規定「1.廠商
    對於機關依前條所為之通知，認為違反本法或不實者，得於
    接獲通知之次日起20日內，以書面向該機關提出異議；2.廠
    商對前項異議之處理結果不服，或機關逾收受異議之次日起
    15日內不為處理者，無論該案件是否逾公告金額，得於收受
    異議處理結果或期限屆滿之次日起15日內，以書面向該管採
    購申訴審議委員會申訴；3.機關依前條通知廠商後，廠商未
    於規定期限內提出異議或申訴，或經提出申訴結果不予受理
    或審議結果指明不違反本法或並無不實者，機關應即將廠商
    名稱及相關情形刊登政府採購公報；4.第1項及第2項關於異
    議及申訴之處理，準用第6章之規定」及同法第103 條第1項
    第1款規定「依前條第3項規定刊登於政府採購公報之廠商，
    於下列期間內，不得參加投標或作為決標對象或分包廠商：
    一有第101條第1款至第5款情形或第6款判處有期徒刑者，自
    刊登之次日起3 年。但經判決撤銷原處分或無罪確定者，應
    註銷之」等內容，可知原告恩欣公司如因被告二人行使偽造
    之系爭訂購契約書而無法參與投標，機關當會先將事實及理
    由通知原告恩欣公司，使原告恩欣公司有機會提出異議或申
    訴，待原告恩欣公司未依規定提出異議或申訴，或經提出申
    訴結果不予受理或審議結果指明不違反本法或並無不實時，
    機關方會將原告恩欣公司之名稱與相關情形刊登於政府公報
    ，致原告恩欣公司在相當期間內無法參與投標。
  (2)從而，原告既主張原告恩欣公司被告二人行使偽造之系爭訂
    購契約書，致原告恩欣公司無法就後續類似標案參與投標，
    當可提出機關所為之通知、異議與申訴結果、政府公報等相
    關資料以佐，而非僅泛稱「有些是無形損失，導致後續相關
    類似標案無法去投標，沒有辦法提出書面證據」等語，且被
    告吳滄江又係以天才公司之名義向報關行與國貿局行使偽造
    之系爭訂購契約書，在原告未提證據證明其商譽權與名譽權
    確有因被告二人行使偽造之系爭訂購契約書受有損害之情況
    下，實難原告此部分之主張為有理由。
  2.又縱認原告恩欣公司之商譽權及原告楊輝雄之名譽權確有因
    被告二人行使偽造之系爭訂購契約書而受有損害，原告固就
    損害額部分主張因被告二人行使偽造私文書之行為，致原告
    恩欣公司97年度之營業收入較96年度減少56萬1761元、原告
    恩欣公司為向客戶說明原委而於96年11月及12月往返台北高
    雄額外花費航空器費用3 萬5200元、原告楊輝雄為處理被告
    偽造文書所生損害，於96年11月及12月未能正常營運維持原
    告恩欣公司，因而受有2 個月之薪資損害18萬0891元云云，
    然查：
  (1)就原告主張上開交通費用3 萬5200元之部份，因原告未附有
    相關單據以佐，自無得認原告此部分之主張為真正，原告主
    張被告二人行使偽造之系爭訂購契約書，致原告恩欣公司為
    向客戶說明原委，額外支出交通費用3 萬5200元乙節，即無
    足採。
  (2)就原告主張原告恩欣公司營業收入損失56萬1761元、原告楊
    輝雄受有2 個月薪資損害18萬0891元部分，因原告就原告恩
    欣公司97年度營業收入較96年度減少之情係因被告二人行使
    偽造系爭訂購契約書所致、原告楊輝雄就其乃為處理被告二
    人行使偽造系爭訂購契約書之情事，而未能視事於原告恩欣
    公司，因此受有96年11月及12月之薪資損失等節，亦未舉實
    證以佐，尚無從依原告所指逕認原告恩欣公司97年度營業收
    入之減損與被告二人行使偽造之系爭訂購契約書間具有相當
    因果關係，亦未可以此遽認原告楊輝雄受有相當於2 個月薪
    資之損害。
  (3)況公司係依法組織之法人，其名譽遭受損害，並無精神上痛
    苦之可言，登報道歉即足以回復其名譽，尚無依民法第 195
    條第1 項之規定，請求加害人賠償精神慰藉金之餘地，最高
    法院62年度台上字第2806號判例要旨可參，故原告恩欣公司
    既屬法人組織體，揆諸上開判例意旨，原告恩欣公司就其商
    譽損害部分當僅得請求回復名譽，而不得請求給付非財產上
    損害賠償，原告恩欣公司如依民法第195條第1項之規定，請
    求被告二人連帶賠償賠償精神上之損害，同屬無據。
六、綜上所述，被告二人固確有行使偽造私文書之行為，而應受
    有刑事上之處罰，然於民事侵權行為之部分，原告既未可證
    明被告二人之上揭行為已侵害原告恩欣公司之商譽權與原告
    楊輝雄之名譽權，就原告恩欣公司與楊輝雄所受之損害與被
    告二人行使偽造私文書之行為間有何因果關係、損害數額為
    何乙情同未得證之，即應認原告之主張並無理由。從而，原
    告依民法第184條第1項前段、第185 條、第195條第1項之規
    定，請求被告應分別連帶賠償原告恩欣公司及楊輝雄155 萬
    5704元，及均自起訴狀繕本送達之翌日即98年7 月17日起至
    清償日止，按週年利率百分之5 計算之利息，洵屬無據，應
    予駁回。
七、原告之訴既經駁回，其假執行之聲請即失所附麗，應併予駁
    回。
八、本件事證已臻明確，兩造其餘攻擊防禦方法與判決之結果不
    生影響，爰不另贅論，併此敘明。
九、據上論結，本件原告之訴為無理由，依民事訴訟法第78條、
    第385條第1項，判決如主文。
中    華    民    國    99    年    11    月    30    日
                  民事第二庭  審判長法  官  張松鈞
                                    法  官  黃呈熹
                                    法  官  羅郁婷
以上正本係照原本作成。
如對本判決上訴，須於判決送達後20日內向本院提出上訴狀。如
委任律師提起上訴者，應一併繳納上訴審裁判費。
中    華    民    國    99    年    11    月    30    日
                                    書記官  楊婷雅

司法院資訊處製作；財團法人民間司法改革基金會備份。
